臺灣臺北地方法院民事裁定　　　　　　 100年度事聲字第57號
異　議　人
即　債務人　嚴華勝
相　對　人
即　債權人　陳麗鶯
上列異議人即債務人對本院民事執行處司法事務官於民國100年1
月21日所為98年度司執全字第881號裁定聲明異議，本院裁定如
下：
    主  文
異議駁回。
    理  由
一、按強制執行事件，由法官或司法事務官命書記官督同執達員
    辦理之；本法所規定由法官辦理之事項，除拘提、管收外，
    均得由司法事務官辦理之；當事人或利害關係人對於強制執
    行命令或對於執行法官、書記官、執達員實施強制執行之方
    法，強制執行時應遵守之程序，或其他侵害利益之情事，得
    於強制執行程序終結前，為聲請及聲明異議，強制執行法第
    3條、第12條及法院組織法第17條之2第1項第2款分別定有明
    文。次按司法事務官處理事件所為之處分，與法院所為者有
    同一效力；當事人對於司法事務官處理事件所為之終局處分
    ，得於處分送達後10日之不變期間內，以書狀向司法事務官
    提出異議；司法事務官認前項異議有理由時，應另為適當之
    處分，認異議無理由者，應送請法院裁定之；法院認第1項
    之異議為有理由時，應為適當之裁定，認異議為無理由者，
    應以裁定駁回之，強制執行法第30條之1準用民事訴訟法第
    240條之3、第240條之4之規定亦揭櫫甚明。本件異議人係對
    司法事務官所為之處分向本院聲明異議，本件仍應依強制執
    行法之規定，由本院以聲明異議處理，異議人誤用抗告，合
    先敘明。
二、本件異議人聲明異議意旨略稱：相對人即債權人向本院民事
    執行處聲請假扣押強制執行，僅僅請求新台幣（下同）500
    萬元的債權，但卻查封異議人所有市價為4,744萬元，坐落
    臺北市○○○路○段6巷24號1、2樓房地、市價1,500萬元，
    坐落臺北市○○○路○段96巷37號2樓房地及存款約148萬元
    ，上開杭州南路房地扣除貸款餘額約3,366萬元及土地增值
    稅326萬元後，尚有餘值10,514,287元，已足供債權人債權
    之擔保，故本件顯然有超額查封之情事而違反強制執行法第
    133條準用第50條之「超額查封禁止」原則，聲請撤銷超額
    查封異議人所有中山北路之房地，詎本院民事執行處司法事
    務官不察，駁回異議人之聲明，此對異議人之權益不無損害
    ，因而提出本件聲明異議云云。
三、按「查封動產，以其價格足清償強制執行之債權額及債務人
    應負擔之費用者為限。」「不動產之強制執行，除本節有規
    定外，準用關於動產執行之規定。」「供拍賣之數宗不動產
    ，其中一宗或數宗之賣得價金，已足清償強制執行之債權額
    及債務人應負擔之費用時，其他部分應停止拍賣。前項情形
    ，債務人得指定其應拍賣不動產之部分。但建築物及其基地
    ，不得指定單獨拍賣。」為強制執行法第50條、第113條、
    第96條所明定。是以，民事執行處就其所受理之強制執行事
    件，查封債務人之不動產，固應以其價格足以清償強制執行
    之債權額及義務人應負擔之費用者為限，然此所謂「以其價
    格足以清償強制執行之債權額及債務人應負擔之費用」係指
    查封之不動產將來以拍賣等執行方法所得之價金足以清償強
    制執行之債權額及債務人應負擔之費用而言，有無超額查封
    雖可參酌不動產之鑑價或土地之公告地價等資料，但並非僅
    指不動產之鑑價或土地之公告地價。蓋不動產如進行拍賣，
    需要鑑價、登報等執行必要費用，土地拍賣之價金尚需優先
    扣繳土地增值稅，另不動產之拍賣常因經濟景氣影響、市場
    供需關係、不動產有無被占用等因素而須數次減價拍賣之情
    形，能否拍定亦不一定，而強制執行中依法復准許有執行名
    義之債權人及對執行標的物有擔保物權或優先受償權之債權
    人依法參與分配，將來得參與分配拍賣價金之債權人及債權
    額並不限於最初申請強制執行之債權人及其債權額，故參酌
    前揭強制執行法第96條規定，並兼顧參與分配債權人及債務
    人之利益，查封時縱有超額之情形，除係極端之超額外，如
    於拍賣時就超過債權額及執行費用額之執行標的物不予拍賣
    並予啟封，即未違反上開超額查封之規定（張登科著強制執
    行法第256頁、第257頁參照）。經查，異議人所有前述杭州
    南路房地，已設定第一順位抵押權2,760萬元及第二順位抵
    押權2,130萬元予第三人玉山商業銀行股份有限公司，經本
    院民事執行處函詢玉山商業銀行股份有限公司確切貸款金額
    ，房貸本金餘額為33,660,031元，依異議人主張之市價
    4,744萬元扣除房貸餘額，再扣除土地增值稅約3,265,682元
    後，剩餘10,514,287元，雖足以清償債權人債權，然誠如前
    述，不動產之拍賣常因經濟景氣影響、市場供需關係、不動
    產有無被占用等因素而須歷經數次減價拍賣，能否拍定並不
    一定，本件杭州南路房地如需進行減價拍賣，依執行慣例減
    價2成，再扣除優先債權及土地增值稅後，僅餘1,026,287元
    ，縱加上已扣押之存款債權148萬元，仍不足清償債權人之
    債權，故實難謂扣押異議人杭州南路房地即可擔保債權人之
    債權能完全受償。且查，異議人所有中山北路房地，市價雖
    為1,500萬元，惟同樣仍須扣除優先債權5,063,878元及土地
    增值稅，剩餘價值與本件債權人請求之債權金額500萬元相
    較，已非屬極端之超額查封。
四、綜上所述，不動產拍賣是否需歷經數次減價拍賣？能否拍定
    皆難料，其鑑定價格與日後拍定價格並非一致，又土地拍賣
    所得價金尚須優先清償優先債權及扣繳土地增值稅，即難認
    上開查封不動產將來拍賣所得之價金已足以清償強制執行之
    債權額及聲明人應負擔之費用，在考量前開不確定因素及債
    權人有受償不足之虞之情況下，本院民事執行處司法事務官
    認查封異議人所有中山北路房地並無超額查封之情事而駁回
    聲明人之異議，於法並無違誤，本件聲明異議為無理由，應
    予駁回。
五、依強制執行法第12條第2項、第30條之1、民事訴訟法第240
    條之3、第240條之4裁定如主文。
中    華    民    國   100    年    2     月    18    日
                  民事第一庭    法  官  鄭麗燕
以上正本係照原本作成
如對本裁定抗告須於裁定送達後10日內向本院提出抗告狀，並繳
納抗告費新臺幣1,000元
中    華    民    國   100    年    2     月    18    日
                                書記官  翁挺育